臺灣高雄地方法院刑事裁定　　　　　　 110年度聲字第2393號
聲　請　人
即受處分人　張曜顯



上列聲請人因不服臺灣高雄地方檢察署檢察官於民國110 年10月
22日所為拒絕發還扣押物之處分，聲請撤銷或變更處分，本院裁
定如下：
    主  文
臺灣高雄地方檢察署檢察官於民國一一○年十月二十二日以雄檢
榮岱一一○執聲他一七八一字第一一○○○六八九二二號函拒絕
發還扣押物之處分應予撤銷，並應由檢察官更為處分。
    理  由
一、聲請意旨略以：聲請人即受處分人（下稱聲請人）前因犯詐
    欺罪，經臺灣橋頭地方法院（下稱橋頭地院）以105 年度訴
    字第675 號判決、本院以107 年度訴字第114 號判決有罪，
    並將聲請人於上開案件中遭扣押之現金共計新臺幣（下同）
    908,500 元中之被害人受害金額發還各該被害人，尚餘共計
    19餘萬元與聲請人前開案件犯罪無關，且又無其餘證據證明
    該19餘萬元係其他犯罪所得，既未經法院宣告沒收，依刑事
    訴訟法第142 條規定聲請人自得聲請發還扣押物，然臺灣橋
    頭地方檢察署（下稱橋頭地檢）檢察官卻函覆要求聲請人須
    向民事法院起訴確認該19餘萬元款項之所有權，聲請人不服
    ，遂向橋頭地院聲明撤銷前開橋頭地檢檢察官之處分，嗣橋
    頭地院以109 年度聲字第1016號裁定「臺灣橋頭地方檢察署
    檢察官於民國一○九年七月十五日以橋檢信岩一○九執聲他
    二二一字第一○九九○二七○四七號函拒絕發還扣押物之處
    分應予撤銷，並應由檢察官更為處分」，案經確定送橋頭地
    檢執行，再經橋頭地檢囑託臺灣高雄地方檢察署（下稱高雄
    地檢）執行，詎高雄地檢竟以110 執聲他1781字第11000689
    22號函拒絕發還，爰提起本聲請等語（聲請意旨雖指明不服
    之標的為高雄地檢110 執助516 字第1100068917號函，然該
    函正本受文者為橋頭地檢而非聲請人，而高雄地檢110 執聲
    他1781字第1100068922號函之正本受文者方為聲請人，是本
    件依聲請人真意，其不服標的應為高雄地檢110 執聲他1781
    字第1100068922號函，爰更正如上）。
二、按可為證據或得沒收之物，得扣押之；扣押物若無留存之必
    要者，不待案件終結，應以法院之裁定或檢察官之命令發還
    之；扣押物因所有人、持有人或保管人之請求，得命其負保
    管之責，暫行發還；刑事訴訟法第133 條第1 項、第142 條
    第1 項前段、第2 項分別定有明文。準此，扣押物有無留存
    之必要性，應視案件於偵查或審判之階段，分別由檢察官或
    法院決定之，並得因所有人、持有人或保管人之請求，而命
    其負保管之責，暫行發還。次按對於審判長、受命法官、受
    託法官或檢察官所為扣押物發還處分有不服者，受處分人得
    聲請所屬法院撤銷或變更之。處分已執行終結，受處分人亦
    得聲請，法院不得以已執行終結而無實益為由駁回，刑事訴
    訟法第416 條第1 項第1 款定有明文。
三、查本件聲請人前因詐欺案件，經橋頭地院以105 年度訴字第
    675 號判決判處犯3 人以上共同詐欺取財罪，共6 罪，應執
    行有期徒刑5 年10月，上訴後經臺灣高等法院高雄分院（下
    稱高雄高分院）以105 年度上訴字第1018號判決駁回上訴確
    定（下稱甲案）；另因詐欺案件，經本院以107 年度訴字第
    114 號判決判處犯3 人以上共同詐欺取財罪，共16罪，應執
    行有期徒刑6 年，上訴後經高雄高分院以107 年度上訴字第
    1411號判決駁回上訴，再上訴後嗣經最高法院以109 年度台
    上字第64號判決駁回上訴確定（下稱乙案）；而被告於甲案
    經警扣得之現金為908,500 元（甲、乙案為同日遭查獲），
    其中就甲案之6 名被害人、乙案之16名被害人，分別經橋頭
    地院以105 年度訴字第675 號、本院以107 年訴字第114 號
    裁定將共計200,736 元、共計510,193 元之扣案現金發還各
    該被害人，有裁定列印資料及臺灣高等法院被告前案紀錄表
    可佐，並經本院調閱卷宗無訛。
四、又聲請人於109 年2 月24日具狀向橋頭地檢檢察官聲請發還
    剩餘現金，橋頭地檢檢察官則於109 年7 月15日以橋檢信岩
    109 執聲他221 字第1099027047號函覆以：台端可向所轄民
    事法院起訴確認該19餘萬元款項之所有權，待民事判決確定
    ，本署定依判決處理等語，聲請人不服，遂向橋頭地院聲明
    撤銷該處分，嗣橋頭地院裁定該處分應予撤銷，並應由檢察
    官更為處分，案經確定送橋頭地檢執行，再經橋頭地檢以11
    0 年7 月12日橋檢信岩110 執聲他507 字第1109022891號函
    以：本案前經高雄地檢向本院起訴，105 年9 月1 日橋頭地
    院成立後由該院續行辦理並判決確定，旨述扣案物並未隨案
    移送等語，囑託高雄地檢代為執行發還前揭19餘萬元，嗣高
    雄地檢以110 年10月22日雄檢榮岱110 執助516 字第110006
    8917號函覆橋頭地檢稱：請先予查明該款項是否為聲請人所
    有，其依據為何，再行囑託高雄地檢發還；另以110 年10月
    22日雄檢榮岱110 執聲他1781字第1100068922號函覆聲請人
    稱：聲請人聲請查覆橋頭地檢囑託發還扣案款項一事，因扣
    案款項數額不符，高雄地檢無法代為執行等語，亦有前揭裁
    定及經本院調閱相關卷宗核閱無誤，是高雄地檢以前開函文
    對聲請人作成不予發還扣案物之處分，可堪認定。
五、經查，本件自聲請人處扣得現金原計共有908,500 元，此部
    分搜索暫時扣留物品，於甲案及乙案分別認定應發還各該被
    害人之金額共計為200,736 元、510,193 元，而剩餘之197,
    571 元均無證據證明與被告甲案、乙案犯罪事實有關，而未
    於甲、乙案判決為沒收宣告之諭知。基此，本件扣案之剩餘
    現金197,571 元，於甲案及乙案刑事案件確定後，若無留存
    之必要，執行檢察官自得因所有人、持有人或保管人之請求
    ，而命其負保管之責，暫行發還，又該19萬餘元仍為高雄地
    檢扣押中，已明確認定如前，自應由高雄地檢檢察官依前開
    規定發還聲請人，惟高雄地檢卻以「數額不符」為由不予發
    還聲請人，與橋頭地檢之來往函文中另以「應查明扣案款項
    是否為聲請人所有」而拒絕橋頭地檢之囑託，前後理由不一
    ，難認高雄地檢已合理釋明不予發還聲請人之理由，則高雄
    地檢以前開函文作成不予發還扣案物之處分，尚乏法律依據
    。綜上所述，本件聲請人之聲請為有理由，本案處分應予撤
    銷，並應由檢察官更為處分。
六、依刑事訴訟法第220 條，裁定如主文。
中    華    民    國  110     年    11    月    22    日
                  刑事第十二庭  審判長法  官  蔡書瑜
                                      法  官  楊甯伃
                                      法  官  蔡有亮
以上正本證明與原本無異。
不得抗告。
中    華    民    國   110    年    11    月    22    日
                                      書記官  葉郁庭